臺灣橋頭地方法院民事判決
110年度訴字第305號
原     告   吳張麗雲（即張顏秀花之承受訴訟人）

            張清心（即張顏秀花之承受訴訟人）

            張誌揚（即張顏秀花之承受訴訟人）

共      同
訴訟代理人  林福容律師
複  代理人  趙禹任律師
被      告  張魯    
法定代理人  張任春花
被      告  張任荷美
訴訟代理人  張仁澤  
被      告  謝汀淦  

            謝世伯  
            謝世甲  

            謝元桐  
            謝榮德  
            梁進文  
            梁進福  
上列當事人間請求分割共有物事件，本院於民國111年11月15日
言詞辯論終結，判決如下：
  主  文
兩造共有坐落高雄市○○區○○段0000地號土地准予依附圖一及附表
所示方式分割。
訴訟費用由兩造按附表所示應有部分之比例負擔。
   事實及理由
壹、程序部分：
一、按受監護宣告之人，無行為能力；無行為能力人由法定代理
    人代為意思表示，並代受意思表示；監護人於監護權限內，
    為受監護人之法定代理人，民法第15條、第76條、第1098條
    第1項分別定有明文。本件被告丙○於民國110年4月11日經臺
    灣高雄少年及家事法院以110年度監宣字第124號裁定為監護
    宣告，並選其配偶甲○○○為其監護人等情，有上開裁定影本
    在卷可稽（訴字卷第205頁至第207頁），是被告丙○就本件
    訴訟自應由其法定代理人即甲○○○代為並代受訴訟行為之意
    思表示，合先敘明。
二、按當事人死亡者，訴訟程序在有繼承人承受其訴訟以前當然
    停止；第168 條所定之承受訴訟人，於得為承受時，應即為
    承受之聲明，民事訴訟法第168條、第175條第1項分別定有
    明文。查被繼承人丁○○○提起本訴後於110年10月8日死亡，
    其繼承人間協議由繼承人即吳張麗雲、張清心及張誌揚就丁○○○所遺本件共有土地繼承，已辦理繼承登記，並具狀聲明
    承受訴訟乙節，有繼承系統表、戶籍謄本、遺產分割協議書
    及土地登記第一類謄本等件為證（訴字卷第229頁至第249頁
    ），核與前開規定相符，均應准許。
三、被告丙○、乙○○○、癸○○、壬○○、辛○○、庚○○、子○○、己○○均
    經合法通知，未於最後言詞辯論期日到場，核無民事訴訟法
    第386條各款所列情形，爰依原告之聲請，由其一造辯論而
    為判決。
貳、實體部分
一、原告主張：兩造共有坐落高雄市○○區○○段0000地號土地（下
    稱系爭土地），應有部分比例如附表所示，均由兩造即梁姓
    、謝姓、張姓家族各依分管位置占有使用，且多數共有人均
    有分割及維持目前使用位置之意願，故主張分割方案如高雄
    市政府地政局鳳山地政事務所（下稱鳳山地政）111年3月10
    日111年鳳法土字第5900號土地複丈成果圖(下稱附圖一）所
    示，其中為避免編號3土地無法對外通，故保留3公尺路寬。
    此外，雖系爭土地屬於農業發展條例（下稱農發條例）第3
    條第11款之耕地，但將系爭土地分割為3宗，面積分別為250
    1.12平方公尺、9024.07平方公尺及2999.31平方公尺，均超
    過0.25公頃，已符合農發條例第16條規定，爰依民法第823
    條第1項提起本訴等語，並聲明：如主文所示。
二、被告則以：
　㈠被告丙○、戊○○、乙○○○：同意原告分割方案。
　㈡其餘被告未於言詞辯論期日到場，亦未提出書狀作何聲明或
    陳述。
三、得心證之理由　　
  ㈠按各共有人，除法令另有規定外，得隨時請求分割共有物。
    但因物之使用目的不能分割或契約訂有不分割之期限者，不
    在此限；共有物之分割，依共有人協議之方法行之；分割之
    方法不能協議決定，或於協議決定後因消滅時效完成經共有
    人拒絕履行者，法院得因任何共有人之請求為裁判分割，民
    法第823條第1項、第824條第1項、第2項分別定有明文。次
    按耕地，指依區域計畫法劃定為特定農業區、一般農業區、
    山坡地保育區及森林區之農牧用地；每宗耕地分割後每人所
    有面積未達0.25公頃者，不得分割，農發條例第3條第11款
    、第16條第1項本文分別定有明文。經查，原告主張系爭土
    地為兩造共有，應有部分如附表所示等情，有系爭土地登記
    公務用謄本在卷可稽(訴字卷第377頁至第383頁)，而系爭土
    地使用分區為「一般農業區」，使用地類別為「農牧用地」
    ，係屬農發條例第3條第11款之耕地，申辦分割時應受農發
    條例第16條及耕地分割執行要點規定之分割限制。又系爭土
    地於農發條例修正施行前土地所有權人為梁鐘清涼、謝明治
    、謝金帶及謝金龍等4人共有，惟該條例修正施行後分別因
    繼承、贈與等原因經歷多次所有權移轉，現土地所有權人已
    為丙○、乙○○○、癸○○、壬○○、辛○○、庚○○、子○○、戊○○、己○○、吳張麗雲、張清心及張誌揚等12人所共有，所有權人均
    非為農發條例修正施行前之原共有人。又系爭土地查無申辦
    建築執照紀錄，非屬法定空地分割之範疇等節，分據鳳山地
    政、高雄市政府工務局、農業局函復在卷（審訴卷第111頁
    至第112頁、訴字卷第303頁至第304頁、第309頁、第311頁
    ）。從而，系爭土地既屬兩造等12人於89年1月4日修正施行
    後始共有之耕地，依農發條例第16條第1項但書第4款規定之
    反面解釋，倘符合同條項本文「每宗耕地分割後每人所有面
    積已達0.25公頃」者，即得予分割。再兩造間查無不分割之
    特約，系爭土地亦無因物之使用目的不能分割情形，且到庭
    被告均同意分割系爭土地，揆諸首揭規定，原告本於共有人
    之資格，訴請裁判分割系爭土地，於法自屬有據。
　㈡次按分割之方法不能協議決定，或於協議決定後因消滅時效
    完成經共有人拒絕履行者，法院得因任何共有人之請求，命
    為下列之分配：一、以原物分配於各共有人。但各共有人均
    受原物之分配顯有困難者，得將原物分配於部分共有人。二
    、原物分配顯有困難時，得變賣共有物，以價金分配於各共
    有人；或以原物之一部分分配於各共有人，他部分變賣，以
    價金分配於各共有人；以原物為分配時，因共有人之利益或
    其他必要情形，得就共有物之一部分仍維持共有，民法第82
    4條第2項、第4項定有明文。又共有物之分割，應由法院依
    民法第824條為適當之分配，不受當事人主張之拘束，法院
    則應參酌當事人之聲明、共有物之性質、經濟效用及全體共
    有人利益等公平決定之（最高法院51年台上字第1659號、78
    年度台上字第2141號判決意旨參照）。
　㈢次查，系爭土地均係種植農作物，土地上有一道路可聯外通
    行等情，業經本院會同鳳山地政人員履勘現場屬實，製有勘
    驗筆錄、照片及鳳山地政110年鳳法土字第20700號複丈成果
    圖（即附圖二）在卷可參（訴字卷第171頁、第181頁至第19
    1頁、第195頁）。本院審酌附圖一及附表所示分割方案，業
    經到庭之兩造同意，亦與其等現占有使用位置相符，並均鄰
    接既有道路，可供通行使用而無利用系爭土地之困難，而未
    到庭被告亦未具狀提出反對之陳述或另行提出分割方案，是
    參酌共有人意願，並考量系爭土地之使用現況、土地利用之
    經濟效益及鄰外道路情形，堪認系爭土地按附圖一及附表所
    示之方式分割，應屬適當。
　㈣至鳳山地政函文固稱：「系爭土地分割後暫編地號1（面積25
    01.12平方公尺、共有人數5人）、分割後暫編地號2（面積9
    024.07平方公尺、共有人數5人）、分割後暫編地號3（面積
    2999.31平方公尺、共有人數2人），依此分割方案每人分割
    後分得面積均不足0.25公頃，與農發條例第16條第1項規定
    分割要件不符，僅能依同條例第16條第1項第4款規定之共有
    關係辦理分割。」等語，有鳳山地政111年4月25日高市地鳳
    測字第11170353200號函附卷可參（訴字卷第373頁至第374
    頁），而認如附圖一及附表所示分割方案與農發條例第16條
    第1項規定分割要件不符，不得分割等情。惟按農發條例第1
    6條第1項本文明定每宗耕地分割之基本原則，其立法目的原
    在防止耕地細分，便利農場經營管理，簡化耕地權屬複雜性
    ，為達此目的，並參酌農村實際狀況，每宗耕地每人所有之
    面積標準明定為0.25公頃，以界定得分割之數據，且此一原
    則之適用，多屬單獨所有土地而欲分割一部分耕地出售之情
    況，如耕地所有人未達分割之面積標準者，必須將其整筆耕
    地出售，實務上並不致產生問題；又為使農發條例修正施行
    前之共有耕地，產權單純化，少共有糾紛，故依第4次全國
    農業會議之結論，例外將本條例修正施行前之共有耕地，其
    分割最小單位面積不受限制，以解決目前共有耕地之糾紛並
    達產權單純化之目的，爰農發條例第16條第1項但書增列第4
    款：「但有下列情形之一者，不在此限：……四、本條例中華
    民國89年1月4日修正施行前之共有耕地，得分割為單獨所有
    。」及第2項：「前項……第4款所定共有耕地，辦理分割為單
    獨所有者，應先取得共有人之協議或法院確定判決，其分割
    後之宗數，不得超過共有人人數。」以為共有耕地分割之例
    外規定，此觀乎本條例第16條立法理由自明。準此可知，89
    年1月4日修正施行之後始共有之耕地，依農發條例第16條第
    1項但書第4款之反面解釋，除非符合同條項本文「每宗耕地
    分割後每人所有面積已達0.25公頃」者，否則不得分割為單
    獨所有。而耕地之分割，以「宗」為單位，原則上耕地分割
    後，每宗耕地每人所有面積未達0.25公頃者，不得辦理分割
    。又各共有人最初係以成立一共有關係之意思而共有耕地，
    而於分割之際，復有部分共有人仍願意維持其共有關係時，
    非不可將整筆土地分配為共有人中之一人單獨所有，或願意
    維持共有關係之數人共有，即一宗或數宗耕地，使由共有變
    為單獨所有，或由原多數人共有多宗，變成少數人共有一宗
    或數宗耕地。依此分割，則與農發條例第16條第1項本文規
    定之立法精神尚無違背。故原多數人共有一宗耕地，倘經分
    割為兩宗耕地，由一人單獨所有面積達0.25公頃之一宗耕地
    ，並由願意維持共有關係之數人共有達0.25公頃之一宗耕地
    ，自屬不違反該條之規定，亦符合民法第824條第4項：「以
    原物為分配時，因共有人之利益或其他必要情形，得就共有
    物之一部分仍維持共有。」之規定。本院審酌系爭土地依附
    圖一及附表所示之方式分割後，僅分割成為3宗耕地，且分
    割後每宗耕地之面積均已達0.25公頃，並未形成多宗面積未
    達0.25公頃土地之耕地細分情形，符合農發條例第16條第1
    項本文所規定耕地分割後最小面積之限制。綜上，鳳山地政
    所持上開認本件不得分割之見解，尚無拘束本院之效力，併
    予敘明。
四、綜上所述，原告依民法第823條、第824條等規定請求就系爭
    土地為裁判分割，為有理由，並審酌上開事項，認以附圖一
    及附表所示之方式分割為適當，爰判決如主文第1項所示。
五、末按因共有物分割、經界或其他性質上類似之事件涉訟，由
    敗訴當事人負擔訴訟費用顯失公平者，法院得酌量情形，命
    勝訴之當事人負擔其一部，民事訴訟法第80條之1定有明文
    。又分割共有物之訴，兩造本可互換地位，由任一共有人起
    訴請求分割，均無不可，且性質上並無所謂何造勝訴或敗訴
    之問題，乃由法院斟酌各項情事並兼顧兩造之利益，以決定
    適當之分割方法，故本件訴訟費用之負擔，自以參酌兩造就
    系爭土地如附表所示應有部分分擔較為公允，爰依職權酌定
    如主文第2項所示。
六、本件事證已臻明確，兩造其餘陳述及攻擊防禦方法核與判決
    結果不生影響，爰不逐一論述，附此敘明。
七、據上論結，本件原告之訴為有理由，判決如主文。
中　　華　　民　　國　　111 　年　　11　　月　　30　　日
                     民事第二庭 法　官　翁熒雪
以上正本係照原本作成。
如對本判決上訴，須於判決送達後20日內向本院提出上訴狀。如
委任律師提起上訴者，應一併繳納上訴審裁判費。
中　　華　　民　　國　　111 　年　　11　　月　　30　　日
                                書記官　陳奕希
附表：
編號 所有權人 應有部分 分割後取得位置 分割後面積 共有狀態 1 吳張麗雲 574/30000 暫編地號1 2501.12㎡ 按其應有部分比例維持共有 2 張清心 574/30000    3 張誌揚 574/30000    4 丙○ 574/10000    5 乙○○○ 574/10000    6 癸○○ 127/10000 暫編地號2 9024.07㎡ 按其應有部分比例維持共有 7 壬○○ 128/10000    8 辛○○ 127/10000    9 庚○○ 1340/10000    10 子○○ 4491/10000    11 戊○○ 2065/20000 暫編地號3 2999.31㎡ 按其應有部分比例維持共有 12 己○○ 2065/20000